【裁判字號】    97,上訴,976
【裁判日期】    971009
【裁判案由】    傷害致死
【裁判全文】
臺灣高等法院臺南分院刑事判決         97年度上訴字第976號
上  訴  人
即  被  告  丁○○
選任辯護人  林國明  律師
            王正明  律師
上列上訴人因傷害致死案件，不服臺灣嘉義地方法院97年度訴字
第419號中華民國97年7月31日第一審判決（起訴案號：臺灣嘉義
地方法院檢察署97年度偵字第2443、3774號），提起上訴，本院
判決如下：
    主  文
上訴駁回。
    事  實
一、丁○○前因毀損等案件，經臺灣嘉義地方法院於民國94年1
    月21日，以93年度嘉簡字第1183號判決就毀棄損壞部分判處
    有期徒刑2月，如易科罰金，以銀元300元折算1日，公然侮
    辱人部分，判處罰金銀元2000元，如易服勞役，以銀元300
    元折算1日；應執行有期徒刑2月，罰金銀元2000元；有期徒
    刑如易科罰金，罰金如易服勞役，均以銀元300元折算1日確
    定，有期徒刑部分並於94年4月25日易科罰金執行完畢。仍
    不知悔改，於97年3月19日中午13時許，與汪進忠、施永興
    、甲○○及戊○○等人在戊○○位於嘉義縣鹿草鄉竹山村龜
    佛山20號之住處飲酒聊天，汪進忠於飲酒後，多次出言挑釁
    丁○○，而丁○○當時雖隱忍未發，但仍心生憤怨，不想與
    汪進忠共飲。遂當場邀請戊○○等人另行前往嘉義縣鹿草鄉
    竹山村龜佛山廣福宮旁之「榕樹下檳榔攤」內飲酒唱歌，汪
    進忠則由施永興載回其住處。同日下午15時許，丁○○等人
    到達上開「榕樹下檳榔攤」後，施永興竟因汪進忠之堅持，
    亦將汪進忠載至該「榕樹下檳榔攤」，丁○○見汪進忠未受
    邀而前往該榕樹下檳榔攤，積恨難消，為教訓汪進忠，雖客
    觀上能預見而主觀上未預見汪進忠已因飲酒而無抵禦能力，
    且站立在路階邊緣，揮打汪進忠之臉頰部，有使汪進忠身體
    後仰跌倒頭部撞擊路面等硬物肇致顱內創傷致命之可能。竟
    基於傷害汪進忠身體之犯意，出手揮打汪進忠之臉頰部位，
    汪進忠突受此揮打，未能穩住身體，隨即以面部朝上之姿勢
    後仰倒地，致其後腦部位因重擊路面而受有外傷性顱內出血
    、外傷性小腦出血及硬腦膜上出血及枕骨骨折等傷害，經送
    醫急救後，仍因重度腦水腫及腦疝形成而於同月26日下午1
    時15分許不治死亡。
二、案經臺灣嘉義地方法院檢察署檢察官相驗後自動檢舉暨被害
    人汪進忠之配偶乙○○訴請臺灣嘉義地方法院檢察署檢察官
    偵查起訴。
    理  由
一、按被告以外之人於審判外之言詞或書面陳述，除法律有規定
    者外，不得作為證據；被告以外之人於偵查中向檢察官所為
    之陳述，除顯有不可信之情況者外，得為證據。刑事訴訟法
    第159條第1項、第159條之1第2項分別定有明文。本件所引
    證人於檢察官依法訊問並命具結之證述，被告及其辯護人並
    未指出有何顯不可信之情況，本院審酌該證據作成時之情況
    ，並無違法取證或其他瑕疵，或有何顯不可信之情況，應有
    證據能力。又查被告及其辯護人於本院準備程序時，就本件
    證人甲○○、戊○○、丙○○3人於警詢中之陳述，否認其
    有證據能力，其餘部分相關之傳聞證據，均明白表示同意有
    證據能力（見本院卷第30頁），核與刑事訟訴法第159條第1
    項相符，應認上開證人於警詢之陳述無證據能力。至其餘書
    面傳聞證據資料，本院審酌上開書面傳聞證據作成形式，亦
    無瑕疵，與待證事實，復有關聯性，本院認為適當，依刑事
    訴訟法第159條之5第1項規定，認有證據能力。
二、被告對其於上開時、地出手揮打被害人汪進忠，被害人遭其
    揮打後倒地，經送醫急救後不治死亡等情，於警偵詢、原審
    審理中迭次坦承不諱。於本院審理中則改口辯稱：【汪進忠
    一過來就對我破口大罵，我擔心他會傷害小孩（按係被告帶
    在身旁之孫子），我就要打他的臉頰，不過也沒有打到，然
    後他自己腳部沒有踩好後方的階梯，就往後仰倒，然後我們
    就將他送醫，還是不治】等語（見本院卷第31頁）。經查：
１、證人丙○○證稱：【（問：97年3月19日下午3點在鹿草鄉竹
    山村龜佛山廣福宮旁之「榕樹下檳榔攤」，被告與汪進忠有
    發生一些事情，你當時有無在場？）有的，我當時在檳榔攤
    。】、【（問：你有無看到被告出手打被害人？）我當時是
    在檳榔攤裡面包檳榔，不過我有看到被告出手揮打被害人的
    臉頰的動作，至於有無打到被害人我就沒有注意。】、【（
    問：死者倒下去的時候你有沒有看到？）沒有，因為我當時
    在檳榔攤裡面。】、【（問：你有無聽到他們之間發生的聲
    音？）沒有。】等語（見本院卷第56、57頁）。
２、證人戊○○證稱：【（問：你是否有看到被告打死者汪進忠
    ？）當時我是站在側面，我是有看到被告雙手握拳出手揮打
    汪進忠，汪進忠就倒地。】、【（問：你有無看到被告有無
    打到死者身體的何部位？）我無法確定他打到死者那個部位
    。】、【（問：被告揮拳的時候到死者倒地相隔多少時間？
    ）我不太清楚，不過沒有太久。】、【（問：汪進忠當天與
    你們在一起，你是否有注意到他的臉部有無受傷？）應該是
    沒有。】、【（問：你是否知道汪進忠前幾天有無與人發生
    打架的事情？）之前幾天有，不過我不確定。】、【（問：
    你之前在偵訊中證述你有看到被告打被害人之後，被害人就
    往後倒地，頭部直接撞到地上等語有何意見？）《朗讀、提
    示並告以要旨》我看到被告揮打之後，汪進忠就馬上倒地。
    】、【（問：對你於原審證述你看到被告揮打汪進忠的時候
    ，汪進忠就馬上倒地等語有何意見？）《朗讀、提示並告以
    要旨》是的，他當時馬上倒地。】等語。核與其於原審證述
    ：【（問：被告左手有無揮到被害人的臉部？）有】、【（
    問：你有看到打到的情形？）有，打到臉頰。】、【你看到
    被告揮打被害人的臉頰以後多久，被害人才倒地的？）馬上
    倒地。】、【（問：就是直接往後倒地？）是的。】等相符
    （見原審卷第60、61頁）。
３、證人甲○○證稱：【（問：你是否有看到被告打死者？）我
    有看到他的手有對死者的臉頰揮打，不過有無打到我並不知
    道。】、【（問：你是否有看到死者倒地？）有的，過了一
    下子就倒地。】、【（問：被告揮手距死者倒地大約過了多
    久時間？）沒有很久，只有一下子而已。】、【（問：能否
    用時間來表示？）大約有10秒鐘左右。】、【（問：這十秒
    鐘當中，死者有何動作？）沒有作什麼動作，他一下子就倒
    地了。】、【（問：當天你們喝酒的時候，你有無看到死者
    的臉頰有受傷？）我沒有注意看。】、【（問：你如何得知
    是十秒鐘？）我剛才所說的十秒鐘是我自己估計的時間而已
    。】、【（問：你之前在偵訊中證述你有看到丁○○打汪進
    忠，汪進忠就倒地，後腦著地，整個人就不動了等語有何意
    見？）《朗讀、提示並告以要旨》我有這麼講過。】、【（
    問：對你於原審證述你有看到丁○○用手對汪進忠揮打一下
    ，汪進忠就倒地了等語有何意見？）《朗讀、提示並告以要
    旨》我有這麼講過。】等語（見本院卷第62至64頁）。核與
    其於原審所證：【（問：汪進忠如何跌倒的？）之前我沒有
    看到，我只看到被告用手揮了一下，他就跌倒了。】、【（
    問：被告是站在被害人的對面？）被害人的後面，本來他們
    二人是並行的，起先情形我不知道，被害人被被告打了之後
    ，臉部就向著被告，被告就揮他臉頰，被害人就直接倒下。
    】、【被告揮拳之後，被害人很快就直直的仰倒，被害人就
    暈了，就沒有動了。】（見原審卷第49、50頁）等語相符。
    至於其所謂十秒云云，顯係個人推估之詞，不足為憑。
４、由上揭證人所述，本件係被害人遭被告揮打後，於原地（未
    行進）旋即後仰倒地不起。是被告所辯未打到被害人云云，
    顯係卸責之詞，不足採信。而被害人確因外傷性顱內出血、
    外傷性小腦出血及硬腦膜上出血、枕骨骨折所引起之重度腦
    水腫及腦疝形成而死亡，復有長庚紀念醫院97年3月21日病
    歷號碼00000000號診斷證明書（見警卷第38頁）、臺灣嘉義
    地方法院檢察署解剖筆錄、相驗屍體證明書、解剖照片及檢
    驗報告書（見前揭相字卷第64頁至第90頁）在卷可按；又本
    件由臺灣嘉義地方法院檢察署法醫師解剖，經鑑定人即榮譽
    法醫師石台平解剖研判後，認死者汪進忠之顱腦損傷，為對
    衝傷（即頭皮受傷同側之大腦損傷）大於衝撞傷（即頭皮受
    傷對側之大腦損傷），依據法醫學理，符合頭部撞擊地面致
    傷，由於枕骨係顱骨比較堅硬之部位，單純跌倒狀況不會造
    成此處骨折，故研判應有外力介入，始跌落碰撞之力道加大
    ，造成骨折及廣泛腦挫傷，有臺灣嘉義地方法院檢察署法醫
    解剖鑑定報告書及鑑定人之結文在卷可憑（同前揭相字卷第
    91頁至第106頁）。石台平雖到庭證稱：被害人顏面左下巴
    有癒合挫傷，無法估計致傷原因；惟被害人被毆後既旋即後
    仰倒地，而發生死亡之結果，則該傷勢無論是否被告毆打所
    致，與其死亡原因之判斷，並不生影響。
三、按刑法第17條所謂之加重結果犯，以行為人能預見其結果之
    發生為要件，所謂能預見乃指客觀情形而言，與主觀上有無
    預見之情形不同。若主觀上有預見，而結果之發生又不違背
    其本意時，則屬故意範圍。亦即行為人對於加重結果之發生
    有無可能預見，應依行為當時之客觀情狀，而非就行為人之
    主觀認識，以為判斷。故所謂「能預見」，係指「就客觀情
    形有可能預見」，而與有預見不同（最高法院95年台上字第
    3392號判決意旨參照）。查本件被告與被害人汪進忠並無仇
    怨（見警卷第3頁被告筆錄），因被害人酒後出言挑釁衍生
    爭執，雖令被告不滿而萌生教訓被害人之意，惟被告主觀上
    應意在傷害被害人，而無使其喪失生命之故意，且被害人57
    年生，被害時年39歲，飲酒後與被告發生爭執，在客觀上因
    被告揮拳傷害之力道甚難拿捏，被告犯行地點復在路階邊緣
    ，被告正面朝酒後抵禦能力較低之被害人臉頰部揮擊，被害
    人遭毆後身體後仰跌倒並造成頭部後枕部位撞擊堅硬路面而
    受創，此等結果應為一般人客觀上所認識，並為被告所能預
    見，且被害人遭毆倒地撞擊頭部至送醫死亡期間，當中並無
    其他外力因素介入，被告傷害行為與被害人死亡結果間，具
    有相當因果關係，亦堪認定。本件事證已臻明確，被告犯行
    可堪認定。
四、核被告所為，係犯刑法第277條第2項前段之傷害致人於死罪
    。又被告前因毀損等案件，經臺灣嘉義地方法院於94年1月2
    1日，以93年度嘉簡字第1183號判決就毀棄損壞部分判處有
    期徒刑2月，如易科罰金，以銀元300元折算1日，公然侮辱
    人部分，判處罰金銀元2000元，如易服勞役，以銀元300元
    折算1日；應執行有期徒刑2月，罰金銀元2000元，有期徒刑
    如易科罰金，以銀元300元折算1日，罰金如易服勞役，以銀
    元300元折算1日確定，有期徒刑並於94年4月25日易科罰金
    執行完畢，有臺灣嘉義地方法院檢察署刑案資料查註紀錄表
    、臺灣高等法院被告前案紀錄表各1份在卷可稽，其於受徒
    刑之執行完畢後，5年內再故意犯本件有期徒刑以上之罪，
    為累犯，除無期徒刑部分依法不得加重外，應依刑法第47條
    第1項之規定加重其刑。
五、從而原審以被告犯行明確，依刑法第277條第2項前段、第47
    條第1項等規定論罪科刑，並審酌被告有前案紀錄，其因細
    故與被害人爭執後，竟揮拳傷害被害人致生死亡之結果，惟
    念其因一時失慮肇下大禍，犯後坦承部分犯行，態度尚稱良
    好，及其犯罪動機、目的、所受刺激暨其他一切情狀，量處
    被告有期徒刑7年6月，以示儆懲。認事用法俱無不合，量刑
    亦稱妥適，被告上訴意旨否認犯罪，空言指摘原判決不當，
    為無理由，應予駁回。
據上論斷，應依刑事訴訟法第368條，判決如主文。
本案經檢察官范文豪到庭執行職務。
中    華    民    國    97    年    10    月    9     日
                  刑事第一庭    審判長法  官  黃崑宗
                                      法  官  王明宏
                                      法  官  夏金郎
以上正本證明與原本無異。
如不服本判決，應於收受本判決後十日內向本院提出上訴書狀。
其未敘述上訴理由者並得於提起上訴後十日內向本院補提理由書
狀（均須按他造當事人之人數附繕本）「切勿逕送上級法院」。
                                      書記官  劉岳文
中    華    民    國    97    年    10    月    9     日
附錄本案論罪科刑法條：
中華民國刑法第277條
傷害人之身體或健康者，處3年以下有期徒刑、拘役或1千元以下
罰金。
犯前項之罪因而致人於死者，處無期徒刑或7年以上有期徒刑；
致重傷者，處3年以上10年以下有期徒刑。


司法院資訊處製作；財團法人民間司法改革基金會備份。
